【裁判字號】    90,上,850
【裁判日期】    901212
【裁判案由】    返還不當得利
【裁判全文】
台灣高等法院民事判決  九十年度上字第八五○號
      上  訴  人  甲○○
      被  上訴人  乙○○
右當事人間返還不當得利事件，上訴人對於中華民國九十年六月十一日臺灣臺北地方
法院八十八年度訴字第四八二號第一審判決提起上訴，本院判決如左：
      主    文
上訴駁回。
第二審訴訟費用由上訴人負擔。
      事    實
甲、上訴人方面：
壹、聲明：
一、原判決廢棄。
二、被上訴人應給付上訴人新台幣（下同）三百六十七萬四千三百六十五元，其中一
    百五十六萬四千一百八十六元自民國八十八年一月一日起，其餘二百十一萬零一
    百七十九元自原審起訴狀繕本送達被上訴人之翌日起，並均至清償日止按年息百
    分之五計算之利息。
三、請准供擔保宣告假執行。
貳、陳述：除與原判決記載相同者外，補稱略以：
一、(一)查合夥係基於全體合夥人之意思而成立，當然得基於全體合夥人之意思而解散
      ，此種解散不論合夥定有存續期間與否均有適用，同意解散之性質屬於終止契
      約之合意，兩造於八十五年六月十二日訂立協議，約定將博生診所之經營權及
      超音波等重要器材分別標售，前者由上訴人標得，後者由被上訴人標得，並約
      定被上訴人應於八十五年七月三十一日前將其標得之上該器材遷出診所，是兩
      造之合夥關係於八十五年六月十二日訂立協議書時因雙方同意而解散。
    (二)本件博生診所合夥人僅上訴人及被上訴人兩人，依民法第六百九十四條第一項
      規定，兩人於八十五年六月十二日訂立協議同意解散合夥，並於協議解散合夥
      時經全體合夥人同意進行清算，將博生診所之經營權等清算為一百八十萬二千
      元，超音波等器材清算為四十二萬元，合計二百二十二萬二千元，被上訴人就
      博生診所經營權應得部分由上訴人以九十萬二千元標得，上訴人就超音波等器
      材應得部分由被上訴人以二十一萬元標得，此觀協議書前言「立協議書人甲○
      ○、乙○○雙方就合夥開設博生診所之清算等事項訂定下述條款以資共同遵守
      」甚明，原審以合夥未經清算為理由駁回上訴人之請求，殊有誤會。
二、上訴人於八十五年七月底前付出下列金額，被上訴人應分擔一半：
    (一)自八十二年四月至八十五年七月底之房租三百十二萬八千三百七十三元，利息
      計至八十七年十二月三十一日，為六十四萬七千零二十六元。
    (二)八十四年一月至九月之薪資，九萬二千四百十元。
    (三)八十二年一月至八十五年七月之雜費，十萬八千一百三十八元。
    上開金額共三百九十七萬五千九百四十七元，應由二人平分，每人分擔一百九十
    八萬七千九百七十三元，故被上訴人應給付上訴人該金額。
三、縱認八十四年十月五日起因被上訴人被開除，兩人無合夥關係，而其繼續留在診
    所看病，亦獲有不當得利，仍應返還所得利益四十五萬元：
    (一)被上訴人於八十二年七月一日至八十三年十二月五日期間，將其執照置放他處
      ，同意將所得款項二人平分，每月二萬五千元，計十六個月，共所得四十萬元
      ，應分一半即二十萬元予上訴人。
    (二)被上訴人於八十四年九月底擅將其執照遷出診所，經上訴人開除之後，仍繼續
      留在診所看病，應付上訴人執照使用費，以每月二萬五千元計，八十四年十月
      至八十五年七月，共十個月，應付上訴人二十五萬元。
四、被上訴人與上訴人為不公平競爭，侵害上訴人權益，應賠償上訴人損害如上所述
    。又上訴人與被上訴人競標系爭診所之經營權，上訴人以高額九十萬一千元標得
    ，詎被上訴人竟違反當初協議，於八十五年七月底遷出診所後，未離開南港地區
    ，反而在原診所緊臨之南港區○○路二十六號開設乙○○診所，致南港區以及原
    博生診所之病患亦到或誤入被上訴人診所就診，顯係未依誠信原則及協議，從事
    不公平競爭，嚴重侵害上訴人經營權，經上訴人發函，仍未獲理，此部分上訴人
    受損害二百八十四萬零五百元，被上訴人自應予以賠償。
五、綜上所述，被上訴人共應給付上訴人五百二十七萬八千四百七十三元，扣除下述
    金額（一百六十萬四千一百零八元）後，被上訴人應給付上訴人三百六十七萬四
    千三百六十五元：
    (一)原合夥承租房屋之押租金二十八萬元，取回後二人平分，被上訴人得十四萬元
      。
    (二)原診所之土銀帳戶內存款金額二百八十六萬七千二百八十元，二人平分，被上
      訴人可分得一百四十三萬三千六百四十元。
    (三)衛生局補助之合庫存款五萬六千四百三十六元，及被上訴人已取走支票四千五
      百元，兩者共六萬零九百三十六元，二人平分，被上訴人可分得三萬零四百六
      十八元。
、證據：除援用原審所提證據外，補提協議書一件及附表七份為證。
乙、被上訴人方面：
壹、聲明：駁回上訴。
貳、陳述：除與原判決記載相同者外，補稱略以：
一、兩造於博生診所解散前處分特定財產之約定，並非清算：
    依民法第六百九十四條第一項規定，合夥須解散後，始能進行清算。查被上訴人
    依兩造訂立之協議書第三款約定，於八十五年七月三十一日遷出博生診所，合夥
    始於當時解散。被上訴人遷出前，兩造仍使用合夥財產，繼續經營合夥業務，仍
    屬合夥關係。是上訴人謂兩造合夥關係於八十五年六月十二日訂立協議書時，因
    雙方同意而解散，即與事實不符。又該協議書雖有清算字眼，然實非清算行為，
    蓋在尚未競標簽訂協議前，上訴人方面已印好之原協議內容為「就博生診所之清
    算事項等，訂定下述條款」，惟被上訴人認為協議內容僅止於處分合夥特定財產
    ，並無合意何時解散，且合夥尚未解散，無從清算。故主張加上交換號將原文意
    內容變更為非單指清算的概括辭，而為即將訂定的眾多協議之一，定位為清算前
    處分特定合夥財產之約定，而非於合夥解散後對合夥共同財產之清算行為，此為
    上訴人所明知。退而言之，縱認該處分特定財產之約定屬清算，則因清算係屬連
    續行為，須合夥財產處理完畢，始算清算完畢，並非上述單一行為即可畢其功於
    一役，因之博生診所解散後亦尚未清算完畢。
二、兩造合夥之博生診所解散後，尚未清算完畢：
    (一)上訴人為訴之追加，自認合夥尚未清算：
      上訴人起訴主張：「原告為合夥付出金額之一半，被告應分擔一半」，嗣見被
      上訴人抗辯博生診所須結算後始能決定分擔額，遂以被上訴人離開診所後，拒
      不結算為由，增加訴之聲明：「被告應就博生診所之收入及支出與原告結算」
      ，上訴人見被上訴人另訴請清算，又將合夥「結算」變更為「清算」，而為訴
      之變更。由上訴人為訴之追加，足見博生診所解散後尚未清算。
    (二)上訴人於準備書狀陳述合夥應予清算：
      上訴人於原審八十八年七月十九日提出之準備書狀陳述：「因被告離開診所後
      ，迄今拒不結算，經原告結算結果，其金額如下：：」云云，上訴人亦主張博
      生診所未經清算。
    (三)博生診所之銀行帳戶尚未清算：
      博生診所設立之初，於土地銀行設一合夥帳戶用以存入合夥收入，並支付水電
      費等，該帳戶之存款於合夥解散後並未分析。
    (四)上訴人主張其於八十五年七月底前為合夥給付之房租、薪資及雜費等，被上訴
      人應給付一半，上訴人對其主張已有爭議。倘上訴人主張博生診所已清算，則
      為合夥給付之上述合夥費用，亦必清算完畢，上訴人再為請求，即無理由。
    (五)上訴人曾於立協議書後之八十七年十月二十三日，以存證信函通知被上訴人與
      其清算，足見博生診所實未清算。
三、上訴人請求被上訴人給付合夥費用之一半，究據何法律關係，未見其說明。又上
    訴人謂其請求一半之合夥費用，為被上訴人之不當得利，惟查其請求之費用均發
    生於兩造合夥期間，於合夥未經解散清算前，即無合夥人應分擔額，更無不當得
    利之問題。
四、上訴人要求給付執照費於法無據：
    (一)上訴人並未舉證證明被上訴人同意給付執照費，其請求執照費，即無依據。另
      上訴人提出被上訴人八十五年五月二十二日之律師傳真函，係博生診所解散後
      和解之條件，因無法成立和解，該條件即失其效力，自不能再據該無效之條件
      ，於訴訟上有所主張。
    (二)醫師執照禁止出售或出租，且給付執照費亦有違公共秩序或善良風俗，依民法
      第七十一條、第七十二條規定，上訴人即不得請求被上訴人給付執照費。
    (三)被上訴人使用自己執照執行業務之醫療收入自有法律上之原因。且合夥診所僅
      登記一合夥人之執照即可設立，上訴人之利益並不因被上訴人在他處有醫療收
      入而受損，其請求被上訴人返還不當得利，於法亦有未合。
五、上訴人請求營業經營權之損害賠償，於法無據：
    (一)醫師執行醫療業務，提供特殊之醫療服務，重在病人對醫師個人之信任，與營
      利事業之銷售商品係重在商品本身之品質者，並不相同，不能混為一談，自無
      病人誤入被上訴人診所之問題。又我國法律對所謂「營業經營權」，並無規定
      ，尚難認為受保護之權利，自不得本侵權行為法則主張損害賠償。另兩造並無
      競業禁止之約定，上訴人請求損害賠償，亦屬無據。
    (二)合夥雙方合意標售博生診所經營權，並約定相互競標，合意標售之項目僅止於
      協議文字之內容，如上訴人主張有競業禁止之約定，自當載明於協議文字內，
      方屬有效。
    (三)被上訴人累積之醫療技術與知識，並非上訴人授予。又醫師資格乃國家頒發，
      與上訴人無關。被上訴人與上訴人所共有者，不過「博生診所」之經營權而已
      ，病患信任醫師而願接受其醫療服務，乃病患選擇醫師之自由，應予尊重。上
      訴人所謂企業權，實無從侵犯。
、證據：援用原審所提證據。
      理    由
一、上訴人起訴主張：伊與被上訴人自民國八十一年六月起在台北市○○區○○路二
    二號及二四號租屋合夥開設博生診所。醫生執照須登載於診所，兩造乃分別於八
    十一年六月及八十一年七月將各自之執照遷入診所。嗣於八十二年七月至八十三
    年十二月間兩造協議同意被上訴人遷出，伊為該診所之代表人，職章之使用，自
    須伊同意，詎於八十四年九月二十九日被上訴人盜蓋伊印章，偽造離職證明，持
    向台北市南港衛生所申辦遷移。伊乃依民法第六百八十八條規定於八十四年十月
    四日發函予以開除，開除之後，因清算尚未了結，被上訴人仍繼續在該診所看病
    。至八十五年六月十二日雙方協議，分別將診所經營權及超音波等重要器材分別
    標售，前者由伊標得，後者則由被上訴人標得，並約定至遲於八十五年七月三十
    一日前被上訴人應將其標得之上該器材遷出診所，本件合夥已清算完畢。爰請求
    (一)依清算之法律關係請求被上訴人應給付伊合夥期間及其離開診所前之房租、員
    工薪資、雜費，計新台幣（下同）三百九十七萬五千九百四十七元之半數即一百
    九十八萬五千九百四十七元。(二)縱八十四年十月五日起因被上訴人被開除兩造無
    合夥關係，被上訴人仍繼續留診所看病，獲有不當得利，應依民法第一百七十九
    條不當得利之法律關係返還其所得利益即該部分之應分擔額：1.被上訴人自八十
    二年七月一日至八十三年十二月五日期間將其醫師執照置放他處，每月獲利二萬
    五千元，共十六個月所得四十萬元，應分一半即二十萬元予伊。2.被上訴人於八
    十四年九月底將醫師執照遷出診所，經伊開除之後仍繼續留在診所看病，應付伊
    執照使用費，每月以二萬五千元計算，八十四年十月起至八十五年七月止共十個
    月，應給付伊二十五萬元，二者合計四十五萬元。(三)依民法第一百八十四條第一
    項侵權行為之法律關係，請求伊經營權受損之金額二百八十四萬零五百元。綜上
    所述，被上訴人共應給付伊五百二十七萬八千四百七十三元，扣除被上訴人得取
    回之金額一百六十萬四千一百零八元後，被上訴人尚應給伊三百六十七萬四千三
    百六十五元並加計法定遲延利息等語。
    被上訴人則以：上訴人無正當理由不得開除伊，合夥人之權利義務應依合夥契約
    結算或清算後始能決定分擔額，本件合夥尚未清算完畢，且依已在原法院提起清
    算合夥財產之訴（八十八年度訴字第四五一一號）。又伊擁有醫師執照無需借用
    他人之醫師執照，即可執行醫療業務，伊執行醫療業務之所得自無不當得利可言
    ；至於伊將醫師執照放置何處，係伊之權限，伊於合夥期間從未同意將執行醫療
    業務所得與人平分，上訴人雖提出傳真為證，惟該傳真係合夥解散後，為解決清
    算爭議而建議之解決方法，因無法達成清算之協議，該傳真即巳失效，自不能據
    已失效之傳真即謂伊同意給付執照費，且醫師執照禁止出售或出租，給付執照費
    亦有違公共秩序或善良風俗，依民法第七十一條、第七十二條規定，上訴人即不
    得請求被上訴人給付執照費；又伊與上訴人並無競業禁止之約定，上訴人謂伊違
    反協議，於原診所緊鄰開設診所，使其受損而請求損害賠償，與事實不符等語，
    資為抗辯。
二、上訴人主張：兩造自八十一年六月起在台北市○○區○○路二二號及二四號租屋
    合夥開設博生診所。至八十五年六月十二日雙方協議，分別將診所經營權及超音
    波等重要器材分別標售，前者由上訴人標得，後者則由被上訴人標得，並約定至
    遲於八十五年七月三十一日前被上訴人應將其標得之上該器材遷出診所，兩造同
    意解散合夥等情，業據提出合夥約定書、協議書在卷可稽（見一審一卷十三頁及
    四四頁、九三頁），且為兩造所不爭，應堪信實。
    上訴人主張：兩造原將各自之執照遷入博生診所，嗣於八十二年七月至八十三年
    十二月間兩造協議同意被上訴人遷出，伊為該診所之代表人，職章之使用，自須
    伊同意，詎於八十四年九月二十九日被上訴人盜蓋伊印章，偽造離職證明，持向
    台北市南港衛生所申辦遷移。伊乃依民法第六百八十八條規定於八十四年十月四
    日發函予以開除，開除之後，因清算尚未了結，被上訴人仍繼續在該診所看病。
    至八十五年六月十二日雙方協議，分別將診所經營權及超音波等重要器材分別標
    售，前者由伊取得；後者則由被上訴人取得，並約定至遲於八十五年七月三十一
    日前被上訴人應將其標得之上該器材遷出診所，合夥已清算完畢云云，則為被上
    訴人所否認，並以前開情詞置辯，查：
    稱合夥者，謂二人以上互約出資，以經營共同事業之契約。前項出資，得為金錢
    或他物，或以勞務代之；又合夥人之開除以有正當理由為限。前項開除，應以他
    合夥人全體之同意為之，並應通知被開除之合夥人，民法第六百六十七條、第六
    百八十八條分別定有明文。所謂開除即反乎該合夥人之意思，而由其他合夥人決
    議，剝奪其合夥人資格之謂，如合夥袛有二人，因合夥以最少有二合夥人為其存
    續要件，如餘一人時，合夥即歸於消滅，故二人無法和諧，祗有解散合夥，而不
    得以開除方式解決。本件兩造合夥開設博生診所，合夥人僅有兩造二人，此為兩
    造所不爭，是本件姑不論上訴人開除被上訴人是否具有正當理由，依上開說明，
    上訴人以被上訴人於八十四年九月二十九日盜蓋其印章，偽造離職證明，持向南
    港衛生所申辦遷移，於八十四年十月四日發函開除被上訴人，自有未合。
    上訴人另主張：兩造於八十五年六月十二日簽訂協議書，約定將上揭合夥診所之
    經營權及超音波等重要器材分別標售，前者由上訴人標得，後者則由被上訴人標
    得，並約定至遲於八十五年七月三十一日前，被上訴人應將其標得之上開器材遷
    出診所，本件合夥已清算完畢等情，並提出植根法律事務所律師函一件為證（見
    一審一卷十四頁），依上訴人提出之前開解散合夥之協議書及律師函可證兩造有
    解散合夥之合意，兩造間之合夥關係，應係於八十五年七月三十一日解散，而合
    夥雖因解散而消滅，惟解散須經清算，故在清算完結前，合夥關係並不消滅；合
    夥解散者，須經清算程序，始得分析合夥財產（最高法院十八年上字第二五三六
    號判例參照）。上訴人雖主張兩造於八十五年六月十二日簽訂協議書，約定將合
    夥診所之經營權及超音波等重要器材分別標售，前者由上訴人標得，後者則由被
    上訴人標得，並約定至遲於八十五年七月三十一日前，被上訴人應將其標得之上
    開器材遷出診所，本件合夥已清算完畢云云，惟非但為被上訴人所否認，且查：
    兩造合夥之博生診所解散後，除將合夥診所之經營權及超音波等重要器材分別標
    售外，兩造合夥之博生診所在設立之初，於台灣土地銀行所設之合夥帳戶，用以
    存入合夥收入，並支付水電費等，該帳戶之存款於合夥解散後迄未經清算分析，
    與上訴人主張其於八十五年七月底前為合夥給付之房租、薪資及雜費等，被上訴
    人應給付一半，上訴人對其主張尚有爭議，且並未經清算程序，參以上訴人曾於
    簽立前開協議書後之八十七年十月二十三日以存證信函通知被上訴人與其清算等
    情，亦據被上訴人提出存證信函一件為證（見本院卷九一頁），亦為上訴人所不
    爭，足見兩造就上開合夥博生診所之經營權及超音波等重要器材分別標售，僅係
    就部分財產之處分行為，並非清算行為，兩造合夥之博生診所迄未清算完畢情至
    明顯。被上訴人執為抗辯要屬有據，上訴人謂兩造合夥之博生診所已清算完結云
    云，則非可取。從而上訴人依清算之法律關係，請求被上訴人應給付與上訴人合
    夥期間及其離開診所前之房租、員工薪資、雜費，共計四百十五萬零七百二十七
    元，由二人平分，每人分擔二百零七萬五千三百六十四元，應由被上訴人給付與
    上訴人。另扣除被上訴人可分得其他合夥收入之一百五十九萬九千六百零八元，
    被上訴人仍應給付上訴人四十七萬五千七百五十六元，為無理由。
    又上訴人主張：自八十四年十月五日起因被上訴人被伊開除，兩造無合夥關係，
    被上訴人仍繼續留在博生診所看診，獲有不當得利，依民法第一百七十九條不當
    得利之法律關係，請求被上訴人返還所得利益等語，惟兩造之合夥關係，係於八
    十五年七月三十一日始告解散，上訴人開除被上訴人依法不合，且被上訴人繼續
    留在博生診所看診，係執行合夥業務，所取得之財產，亦屬於合夥財產，為合夥
    人全體之公同共有，被上訴人繼續在該診所看診，係有法律上之原因，並非不當
    得利，足見上訴人此部分之請求，亦無理由。
    上訴人再主張：自八十二年七月一日至八十三年十二月五日被上訴人將醫師執照
    置放他處，每月可獲利二萬五千元，共十六個月所得四十萬元，依兩造之約定，
    應分一半即二十萬元予伊等語，並提出傳真函為憑（見一審一卷二三一頁），被
    上訴人對該傳真函之真正固不否認，惟辯稱該八十五年五月二十二日之律師傳真
    函，係博生診所解散後伊提出兩造和解之條件，嗣因無法成立和解，該條件即失
    其效力，自不能再據該無效之條件，於訴訟上有所主張等語，且上訴人亦未能舉
    證證明兩造已依該傳真函之條件成立和解，是上訴人依該已失效之和解條件再為
    主張自無可採。
    上訴人另主張：被上訴人於八十四年九月底將執照遷出博生診所，經上訴人開除
    之後，仍繼續留在診所看病，應付上訴人執照使用費，以每月二萬五千元計算，
    八十四年十月起至八十五年七月止，共十個月，應給付上訴人二十五萬元，二者
    合計四十五萬元等語，惟兩造之合夥關係，係於八十五年七月三十一日始告解散
    ，被上訴人在博生診所看診，係執行合夥之業務，其使用上訴人之執照，具有法
    律上之原因，上訴人依不當得利之法律關係為上開請求，仍無理由。
    至上訴人主張：伊與被上訴人競標合夥博生診所之經營權，伊以九十萬一千元標
    得，詎被上訴人竟違反當初協議於八十五年七月底遷出診所後，未離開南港地區
    ，反而在原診所緊臨之南港區○○路二十六號開設乙○○診所，致南港區以及原
    博生診所之病患亦到被上訴人診所或誤入被上訴人診所就診，顯係未依誠信原則
    及協議，從事不公平競爭，嚴重侵害伊之經營權，經伊發函制止仍未獲置理，此
    部分伊受損害二百八十四萬零五百元，被上訴人亦應依民法第一百八十四條第一
    項侵權行為之法律關係賠償伊之損害云云，惟非但為被上訴人所否認，且查我國
    法律對所謂「營業經營權」，並無規定，尚難認為係受保護之權利，況兩造並無
    競業禁止之約定，是上訴人依侵權行為之法則請求被上訴人賠償上開損害，亦屬
    無據。
    從而，上訴人依合夥清算、兩造之約定、不當得利及侵權行為之法律關係，請求
    被上訴人給付三百六十七萬四千三百六十五元並加計法定遲延利息，即非正當，
    應予駁回。上訴人既受敗訴判決，其假執行之聲請已失所依據，應併予駁回。
    原審為上訴人敗訴之判決並駁回其假執行之聲請，核無違誤。上訴意旨指摘原判
    決不當，求予廢棄改判，為無理由，應予駁回。
    兩造其餘之攻擊防禦方法暨聲明所用之證據，核與本件判決之結果均不生影響，
    已無再予論述之必要，併此敘明。
據上論結，本件上訴為無理由，依民事訴訟法第四百四十九條第一項、第七十八條判
決如主文。
中      華      民      國    九十      年    十二    月      十二      日
                                民事第四庭
                                    審判長法  官  李  瓊  蔭
                                          法  官  張      蘭
                                          法  官  楊  豐  卿
右正本係照原本作成。
如不服本判決，應於收受送達後二十日內向本院提出上訴書狀，其未表明上訴理由者
，應於提出上訴後二十日內向本院補提理由書狀（均須按他造當事人之人數附繕本）
上訴時應提出委任律師或具有律師資格之人之委任狀；委任有律師資格者，另應附具
律師及格證書及釋明委任人與受任人有民事訴訟法第四百六十六條之一第一項但書或
第二項（詳附註）所定關係之釋明文書影本。
中      華      民      國    九十      年    十二    月      十二      日
                                          書記官  殷  丹  妮
附註：
民事訴訟法第四百六十六條之一（第一項、第二項）：
對於第二審判決上訴，上訴人應委任律師為訴訟代理人。但上訴人或其法定代理人具
有律師資格者，不在此限。
上訴人之配偶、三親等內之血親、二親等內之姻親，或上訴人為法人、中央或地方機
關時，其所屬專任人員具有律師資格並經法院認為適當者，亦得為第三審訴訟代理人
。


司法院資訊處製作；財團法人民間司法改革基金會備份。
